臺灣臺北地方法院民事判決
111年度簡上附民移簡字第3號

原      告  曾耀霆



被      告  王昭崑


上列當事人間侵權行為損害賠償事件，本院於民國一一一年七月
二十日言詞辯論終結，判決如下：
    主    文
被告應給付原告新臺幣陸仟陸佰柒拾伍元，及其中新臺幣壹仟陸
佰柒拾伍元自民國一一０年九月二十日起，其餘新臺幣伍仟元自
民國一一一年五月十七日起，均至清償日止，按週年利率百分之
五計算之利息。
原告其餘之訴駁回。
訴訟費用新臺幣壹仟元由被告負擔百分之十二，餘由原告負擔。
    事實及理由
甲、程序方面：
一、按訴狀送達後，原告不得將原訴變更或追加他訴，但有下列
    各款情形之一者，不在此限：㈡請求之基礎事實同一者；㈦不
    甚礙被告之防禦及訴訟之終結者，民事訴訟法第二百五十五
    條第一項第二、七款定有明文。原告原起訴請求被告就於民
    國一０九年九月七日晚間十一時三十八分許，在臺北市○○區○
    ○○路○○○號前兩造因行車糾紛，被告持棍棒毀損原告所有、
    車牌號碼○○○－○○○號營業小客車右後車燈行為，請求被告賠
    償車輛修繕費用、交通費用、慰撫金共新臺幣（下同）五萬
    四千零八十元本息，嗣於一一一年四月二十八日首次準備程
    序期日，追加因被告同日時駕駛車輛阻擋其所駕車輛，及以
    穢語辱罵其，以及持棍棒威嚇其之行為，請求賠償慰撫金五
    萬元本息（見移簡卷第七九、八十頁筆錄），原告前開追加
    ，訴訟標的相同、基於同一基礎事實，不甚礙被告之防禦及
    訴訟之終結，核無不合，本院爰並就追加後之訴為裁判。
二、被告經合法通知，未於言詞辯論期日到場，核無民事訴訟法
    第三百八十六條各款所列情事，爰依原告之聲請，由其一造
    辯論為判決，合先敘明。
乙、實體方面
一、原告部分：
（一）訴之聲明：被告應給付原告五萬四千零八十元，及自起訴
      狀繕本送達翌日起至清償日止，按週年利率百分之五計算
      之利息。
（二）原告起訴主張：原告於一０五年六月八日自備同年五月出
      廠、國瑞廠牌、排氣量一九八七ＣＣ、引擎號碼３ＺＲＸ５７４４２９
      號黃色小客車（下稱本件車輛），與訴外人富吉交通企業
      有限公司（下稱富吉交通公司）訂立自備車輛參與經營契
      約，而將本件車輛登記富吉交通公司名下，領用車牌號碼
      ○○○－○○○號營業小客車號牌。一０九年九月七日晚間十一時
      許，原告駕駛本件車輛沿臺北市中山區長春路由西向東方
      向行駛，行經該路段與復興北路交岔路口，在被告所駕車
      牌號碼○○○－○○○○號營業小客車後方停等紅燈，燈號轉為綠
      燈後，兩造所駕車輛均右轉南向行駛復興北路，被告因不
      滿原告鳴按喇叭催促起步後並超越被告所駕車輛，竟於同
      日時三十八分許，在該路段一五０號前，先以所駕車輛攔
      阻原告所駕車輛前行，妨害原告之行動自由權，後下車以
      穢語辱罵原告，侵害原告之名譽權，最後又持棍棒揮擊原
      告所駕之本件車輛，除造成原告受驚嚇、心生恐懼外，並
      致本件車輛右後車燈破損不堪使用，被告業因前述毀損行
      為經法院判決有罪確定。原告因本件車輛右後車燈損壞，
      支出回復原狀修繕費用共四千元（含工資五百元、零件三
      千五百元）、往返住處與維修廠之交通費六百五十元，爰
      依民法侵權行為損害賠償請求權，請求被告賠償車輛回復
      原狀修繕費用三千五百元、交通費六百五十元、慰撫金五
      萬元，合計五萬四千零八十元，並支付自起訴狀繕本送達
      翌日起算之法定利息。
二、被告部分：
　　被告經合法通知，無正當理由未到庭，亦未提出書狀為任何
    聲明或陳述。 
三、原告主張本件車輛為其所有，僅參與富吉交通公司經營而登
    記富吉交通公司名下、領用車牌號碼○○○－○○○號營業小客車
    號牌，被告於一０九年九月七日晚間十一時三十八分許，在
    臺北市○○區○○○路○○○號前，先以所駕車牌號碼○○○－○○○○號營
    業小客車攔阻其所駕車輛前行，後下車以穢語辱罵其，最後
    又持棍棒揮擊其所駕之本件車輛，致本件車輛右後車燈破損
    不堪使用，被告業因前述毀損行為經法院判決有罪確定，其
    因本件車輛右後車燈損壞，支出回復原狀修繕費用共四千元
    （含工資五百元、零件三千五百元）、往返住處與維修廠交
    通費六百五十元之事實，業據提出估價單、計程車運價證明
    （見移簡卷第八九頁），並引用本院一一０年度簡字第二八
    二號毀器損壞罪刑事案件卷附證據資料為證，核屬相符；關
    於本件車輛為原告所有，僅參與富吉交通公司經營而登記富
    吉交通公司名下、領用車牌號碼○○○－○○○號營業小客車號牌
    一節，並經本院職權查證明確，有富吉交通公司陳報狀暨臺
    北市計程車客運業駕駛人自備車輛參與經營契約書可稽（見
    移簡卷第六七至七四頁）；關於被告因於前開時地持棍棒揮
    擊原告所駕之本件車輛，致本件車輛右後車燈破損不堪使用
    之行為，經本院刑事庭以一一０年度簡字第二八二號刑事判
    決有罪，再經本院以一一０年度簡上字第一００號刑事判決駁
    回上訴而告確定等情，並經本院職權調閱上開卷宗審認屬實
    ；被告經合法通知，無正當理由未到庭，亦未提出書狀為任
    何聲明或陳述，依民事訴訟法第二百八十條第三項前段、第
    四百三十六條之一第三項、第四百六十三條規定，視同自認
    ，原告前開主張應堪信為真實。
四、按因故意或過失，不法侵害他人之權利者，負損害賠償責任
    ；不法侵害他人之身體、健康、名譽、自由、信用、隱私、
    貞操，或不法侵害其他人格法益而情節重大者，被害人雖非
    財產上之損害，亦得請求賠償相當之金額；負損害賠償責任
    者，除法律另有規定或契約另有訂定外，應回復他方損害發
    生前之原狀；第一項情形，債權人得請求支付回復原狀所必
    要之費用，以代回復原狀；應付利息之債務，其利率未經約
    定，亦無法律可據者，週年利率為百分之五；給付無確定期
    限者，債務人於債權人得請求給付時，經其催告而未為給付
    ，自受催告時起，負遲延責任。其經債權人起訴而送達訴狀
    ，或依督促程序送達支付命令，或為其他相類之行為者，與
    催告有同一之效力；遲延之債務，以支付金錢為標的者，債
    權人得請求依法定利率計算之遲延利息，民法第一百八十四
    條第一項前段、第一百九十五條第一項前段、第二百一十三
    條第一項、第三項、第二百零三條、第二百二十九條第二項
    、第二百三十三條第一項前段定有明文。次按民法上名譽權
    之侵害非即與刑法之誹謗罪相同，名譽有無受損害，應以社
    會上對個人評價是否貶損作為判斷之依據，苟其行為足以使
    他人在社會上之評價受到貶損，不論其為故意或過失，均可
    構成侵權行為，其行為不以廣佈於社會為必要，僅使第三人
    知悉其事，亦足當之，最高法院九十年台上字第六四六號著
    有裁判闡釋甚明。又言論自由旨在實現自我、溝通意見、追
    求真理，及監督各種政治或社會活動，名譽則在維護人性尊
    嚴與人格自由發展，二者均為憲法所保障之基本權利，二者
    發生衝突時，對於行為人之刑事責任，現行法制之調和機制
    係建立在刑法第三百一十條第三項「真實不罰」、第三百一
    十一條「合理評論」之規定及大法官會議釋字第五０九號解
    釋所創設合理查證義務的憲法基準之上，至於行為人之民事
    責任，民法並未規定如何調和名譽保護及言論自由，固仍應
    適用侵權行為一般原則及釋字第五０九號解釋創設之合理查
    證義務外，上述刑法阻卻違法規定，亦應得類推適用（最高
    法院九十七年度台上字第九七０號判決意旨參照）。原告請
    求被告給付五萬四千零八十元，係以被告於一０九年九月七
    日晚間十一時三十八分許，在臺北市○○區○○○路○○○號前，以
    所駕車輛攔阻其所駕車輛前行，後下車以穢語辱罵其，最後
    又持棍棒揮擊其所駕之本件車輛，侵害其行動自由、名譽、
    意思自由權，及擊毀其所有本件車輛右後車燈，致其支出回
    復原狀修繕費用四千元、往返住處與維修廠交通費六百五十
    元為論據。茲分述如下：
（一）慰撫金部分
　  １關於被告駕車攔阻原告所駕車輛、辱罵穢語及揮擊棍棒情
      節，經本院在準備程序勘驗原告車輛行車紀錄錄影畫面結
      果略為：原告當日駕駛本件車輛沿臺北市中山區長春路西
      向東方向外側車道行駛，在長春路與復興北路口被告所駕
      車輛後方停等紅燈，於行車管制號誌轉為綠燈後，鳴按二
      次喇叭搭配數次變換閃爍遠光燈催促被告起步、行進，並
      於兩車均完成右轉進入復興北路時，變更至中間車道超越
      被告所駕車輛，再變換回外側車道駛至復興北路與遼寧街
      一八五巷口停等紅燈，號誌轉為綠燈後，被告在後方鳴按
      喇叭，原告於通過路口後即主動靠邊暫停，並於被告駕車
      超越原告所駕駛、暫停路旁之本件車輛時，開啟車窗向外
      高聲以閩南語辱罵穢語，被告遂將車向右略斜停在外側車
      道、原告所駕本件車輛前方約十公尺處、燃亮左右方向燈
      光，原告略前行至被告所駕車輛後方約四公尺處暫停，並
      在車內以閩南語稱「什麼事情」，約五秒鐘後，被告下車
      步行至原告所駕本件車輛駕駛座旁，以閩南語質問原告罵
      什麼、表示可以對原告提告，雙方爭執數秒後，原告持續
      高聲以閩南語穢語辱罵被告十數次，被告乃回以穢語，被
      告後轉身欲返回所駕車輛，原告仍持續以閩南語穢語辱罵
      被告，同時倒車準備駛離現場，被告聽聞，氣憤回頭發現
      原告倒車欲駛離現場，即快速跑向所駕車輛後方、在所駕
      車輛後方停步，再次轉頭察看原告，原告斯時業已倒車足
      夠距離、車頭轉略向左擬變換至中間車道前行，仍數度對
      被告變換閃爍遠光燈，被告見狀乃彎腰開啟所駕車輛後車
      廂伸手取物，原告駕駛本件車輛經過被告所站位置時，聽
      聞敲擊聲響，乃再次靠邊暫停。
    ２由前述勘驗結果可知，原告當日係聽聞被告在後方鳴按喇
      叭，即主動將車輛靠邊暫停，並於被告將車輛暫停在其所
      駕之本件車輛前方約十公尺處後，猶自行將車輛移近被告
      所駕車輛位置，並非遭被告強制攔阻、限制行動甚明，原
      告之行動自由權難謂受有侵害；又被告彎腰開啟後車廂伸
      手取物時，原告所駕車輛車頭已超過被告所站位置，是被
      告究自後車廂拿取何物品，因夜間光線昏暗且幾已在原告
      視線之外，原告根本無從察見，原告係因聽聞車輛敲擊聲
      響，方再次靠邊暫停並下車察看，原告既未能察見被告取
      出棍棒，再度將車輛停靠路旁復係因欲下車察看車輛是否
      受損及受損情形，原告亦非因被告持棍棒恫嚇而被迫將車
      輛停靠路旁甚明，難謂被告之意思自由權受侵害。惟被告
      當日確有當場以閩南語穢語回罵原告情事，已如前述，而
      臺北市○○區○○○路○○○號前為公共場所，此為週知之事實，
      被告既係公開以穢語辱罵原告，無意見表達、適當合理評
      論之可言，被告此部分行為係故意致使原告難堪痛苦、侵
      害原告之名譽權，已足認定。至被告雖亦遭原告連續公開
      以穢語辱罵，但名譽權受侵害之人，亦不得以反向侵害他
      方名譽權之方式防衛權利，蓋辱罵他方並非防衛自身名譽
      權之正當方法，亦即縱或原告當日亦有公開以穢語辱罵被
      告、侵害被告之名譽權，被告至多僅生得否據以對原告主
      張名譽權受侵害之損害賠償而已，仍無從據以辱罵原告、
      侵害原告之名譽權。
　　３本院審酌原告於六十九年五月間出生，碩士畢業，為計程
      車司機，收入小康，被告於五十二年十一月間出生，高中
      畢業，亦為計程車司機，收入勉持（均參見臺灣臺北地方
      檢察署一一０年度偵字第二０一四號卷附調查筆錄），被告
      因細故公開以穢語辱罵原告，造成原告精神上憤怒、不快
      、痛苦，但兩造糾紛起因於原告一再挑釁辱罵被告等一切
      情狀，認原告請求被告賠償之慰撫金以五千元為適當。
　　４綜上，被告故意不法侵害原告之名譽權，原告依首揭法條
      請求被告給付慰撫金五千元，應屬有據。　
（二）回復原狀修繕費用部分
　　　原告主張本件車輛（右後車燈）回復原狀修繕費用為四千
      元（含工資五百元、零件三千五百元），有估價單可按（
      見移簡卷第八九頁），其中工資為勞務報酬，零件為材料
      更新費用。而物被毀損時，被害人除得依民法第一百九十
      六條請求賠償外，並不排除民法第二百十三條至第二百十
      五條之適用，依民法第一百九十六條請求賠償物被毀損所
      減少之價額，得以修復費用為估定之標準，但以必要者為
      限，如修理材料以新品換舊品，應予折舊，最高法院七十
      七年度第九次民事庭會議決議㈠、八十年度台上字第二四
      七六號裁判闡釋甚明。本件車輛得請求被告負賠償之責部
      分之維修費用固為四千元，但其中三千五百元為材料之更
      新費用，五百元為回復原狀之勞務報酬，而材料之更新費
      用部分應予折舊；本件車輛係一０五年五月出廠，有司法
      院公路監理查詢系統查詢單足徵（見移簡卷第四七頁），
      計至本事件發生時即一０九年九月七日共四年三月又七日
      ，折合五十一個月，依行政院所頒「固定資產耐用年數表
      」第二類第三項規定，汽車之耐用年數為五年，並依「固
      定資產折舊率表」之規定，按平均法每年折舊千分之二００
      計算，材料之更新費用扣除折舊後之金額為五百二十五元
      （計算式：「材料之更新費用」三千五百元乘以千分之二
      ００，乘以五十一個月，除以一年十二個月，得出「折舊數
      額」二千九百七十五元，「材料之更新費用」三千五百元
      減去「折舊數額」二千九百七十五元）。則本件車輛因本
      事件回復原狀必要費用為折舊後之材料更新費用五百二十
      五元、回復原狀之勞務報酬五百元，計一千零二十五元，
      被告故意不法毀損原告所有之本件車輛右後車燈，故意不
      法侵害原告之財產權，原告請求被告賠償回復原狀費用一
      千零二十五元部分，應予准許。
（三）交通費部分
　　　原告主張因本件車輛送修，無代步工具，往返住處與維修
      廠交通費支出六百五十元，為被告所不爭執，原告此部分
      請求，亦應准許。
（四）損害賠償之債給付無確定期限，被告自受催告時起負遲延
      之責，是原告就車輛回復原狀修繕費用一千零二十五元及
      交通費六百五十元、計一千六百七十五元部分，請求被告
      自起訴狀繕本送達翌日即一一０年九月二十日（見附民卷
      第四頁送達證書）起算之法定利息，亦非無憑；然就名譽
      權之慰撫金請求部分，原告於一一一年四月二十八日準備
      程序期日方為訴之追加，而準備程序筆錄因未獲會晤本人
      ，亦無有辨別事理能力之同居人或受僱人得付與，於一一
      一年五月六日寄存在被告住所地警察機關即臺北市政府警
      察局文山第一分局木新派出所（見移簡卷第八三頁送達證
      書），於同年月十六日方生送達效力，被告自同年月十七
      日起負遲延之責，是就五千元慰撫金債務，原告僅得請求
      被告自一一一年五月十七日起算之法定利息。
五、綜上所述，被告故意不法侵害原告之名譽權、財產權，原告
    請求被告賠償之慰撫金以五千元為適當，扣除折舊後，本件
    車輛回復原狀修繕費用為一千零二十五元，另加計交通費六
    百五十元，合計六千六百七十五元，從而，原告依民法侵權
    行為損害賠償請求權，請求被告給付六千六百七十五元，及
    其中一千六百七十五元自一一０年九月二十日起，其餘五千
    元自一一一年五月十七日起，均至清償日止，按週年利率百
    分之五計算之利息，洵屬有據，應予准許，逾此範圍之請求
    ，則無理由，不應准許，爰予駁回。
六、本件事證已臻明確，兩造其餘攻擊防禦方法及所提證據，經
    本院審酌後，認於判決結果不生影響，爰不一一論列，併此
    敘明。　　
據上論斷，本件原告之訴為一部有理由、一部無理由，依民事訴
訟法第三百八十五條第一項前段、第七十九條，判決如主文。
中　　華　　民　　國　　111 　年　　8 　　月　　10　　日
                  民事第四庭  審判長法  官  蔡政哲

                                    法  官  李家慧

                                    法  官  洪文慧 
以上正本係照原本作成。
本判決不得上訴。
中　　華　　民　　國　　111 　年　　8 　　月　　10　　日
                                    書記官  江柏翰